---
title: "Fundamentos de programación en R"
subtitle: "Sesión 1. Objetos"
author: "Julián López Hernández"
output: html_document
---

# Contenido

1. Objetos

2. Números y vectores

3. Matrices

4. Arrays o arreglos

5. Data frame o marco de datos

6. Listas


# 1. Objetos

R trabaja con objetos que tienen un **nombre** y un **contenido**, sin embargo, también tienen atributos que especifican el tipo de datos presentados por el objeto.

Todo objeto tiene dos atributos: el tipo y la longitud

El **tipo** se refiere a la clase básica de los elementos del objeto: numérico, caracter, complejo o lógico.

La **longitud** es simplemente el número de elementos en el objeto

```{r}
x<-1
class(x)
mode(x)
length(x)
```

```{r}
A<-"facultad"
valor<-TRUE 
l<-1i 
mode(A); mode(valor); mode(l)
class(A); class(valor); class(l)

```

Cuando los datos no están disponibles, se presentan como **NA (Not available)**

```{r, echo=FALSE}

objeto<-c("vector", "factor", "arrays", "matriz", "data.frame", "ts", "lista")
Tipos<-(c("num, char, comp, log","num o char","num, char, comp, log","num, char, comp, log","num, char, comp, log","num, char, comp, log","num, char, comp, log" ))
Varios_objetos<-(c(FALSE, FALSE, FALSE, FALSE, TRUE, TRUE, TRUE))

Objetos<-cbind.data.frame(objeto,Tipos, Varios_objetos)
Objetos

```

Los objetos pertenecen a una **clase**, lo cual es fundamental en R que utiliza el paradigma de **programación orientada a objetos**. 

La clase es una propiedad asignada a un objeto. 


## 2.1. Vectores numéricos

La estrucutura de datos mas simple es el vector, que es una colección ordenada de números.

La asignación de elementos a una variable requiere una concatenación de elementos, que pueden ser otros vectores.

```{r}
x<-c(1,2,3,4,5)
x
y<-c(4,x,8)
y
```

### Aritmética vectorial

Es posible realizar operaciones aritméticas con nuestros vectores, cuando estos son numéricos. Los operadores mas comunes son:

- Operadores aritméticos habituales: +,-,*,/,^
- También tenemos log,exp,sqrt,sin, cos,tan
- Operadores estadisticos: max, min, sum, prod, mean,var,sd

La operación se realiza sobre el objeto
```{r}
z<-5:15
sum(z)
mean(z)
max(z) ; min(z)
```

### Secuencias en vectores

Para construir un vector que contenga una secuencia numérica es posible usar dos procedimientos:

1. Usar from:to
2. Usar la función seq(from, to,by)

*R es un lenguaje posicional, por lo que no siempre hay que hacer explícito el argumento de la función.

```{r}
s<-2*1:15
s
seq(from=2,to=30,by=2)
seq(2,30,2)
```

La función rep() es útil para repetir datos

Los argumentos de esta función son:

- x: vector con los elementos a repetir.
- times: número de veces que el vector x se debe repetir.
- length.out: longitud deseada para el vector resultante.
- each: número de veces que cada elemento de x se debe repetir. 

```{r}
rep(x=1:4, times=c(2,2,2,2))
rep(x=1:4, times=c(2,1,2,1))
rep(x=1:4, each=2)
```

## 2.2. Vectores lógicos

Los vectores lógicos están compuestos por datos *booleanos* True and False.

```{r}
x<-c(1,4:8,10:5,7) 
x
x>5
x==5
```

### Operadores lógicos

Los operadores lógicos se presentan en la siguiente tabla:

```{r, echo=FALSE}
Simbolo<-c("<","<=",">","==","!=","&","|","!")
Expresa<-c("menor","menor o igual","mayor","igual","diferente","intersección","unión","negación")
log<-cbind(Simbolo,Expresa)
log
```

Como se indicó mas arriba, cuando falta un elemento se denomina presenta con **NA**.
La función is.na() crea un vector lógico de tamaño x cuyo elementos serán True si el dato está perdido y FALSE en caso contrario. El comando complete.cases() opera de forma análoga.

*Puedo transfomar un vector lógico en un vector numérico

```{r}
z<-c(1:4,NA,6:3,NA)
z
x<-is.na(z)
x
complete.cases(z)

```

También poedo coercionar un vector lógico para que se vuelva numérico 


```{r}
x
as.numeric(x)
```


## 2.3. Vectores de texto

Puedo armar cadenas de caracteres con el comando paste. 
Puede usarse para concatenar vectores

```{r}
nombres<-c("Andrés","Pedro","Ana")
apellido<-c("López","Ortega","Perez")
paste(nombres,apellido)

paste(nombres,1:3,sep = ":")
```

### Filtrar elementos de un vector

Para extraer un elemento almacenado dentro un vector se usan los corchetes []

```{r}
edad <- c(15, 19, 13, NA, 20,NA)
edad[3] # filtrar elemento 3
edad[c(2, 5)] # filtrar elementos 2 y 5
edad[-3] # filtrar todo, menos el elemento 3
edad[-c(2, 5)] # filtrar todo, menos los elementos 2 y 5
edad[!is.na(edad)] #filtra todo sin datos NA
```

# Ejercicios

1. Cosntruya un vector de los números pares mayores a 20 y menores a 60
2. Cosntruya un vector de 10 elementos entre 20 y 60, ¿qué intervalo debe haber entre cada elemento?
3. El comando LETTERS arroja un vector con las letras del alfabéto. Indique cuántos elementos tiene y qué tipo de objeto es.
4. Construya un vector con la primeras 15 letras MAYÚSCULAS usando la función LETTERS.
5. Calcule el valor máximo, el mínimo, la suma de los elementos, el producto de los elementos, la media y la desviación estandar del siguiente vecor numérico: [5,3,2,4,2.3,4.2,7,1.2,2,2,4,3.5,4]


# 4. Matrices

Las matrices son arreglos rectangulares de filas y columnas con información numérica, alfanumérica o lógica.

Para construir una matriz se usa la función matrix( ).


```{r}
mimatriz <- matrix(data=1:20, nrow=4, ncol=5, byrow=FALSE)
mimatriz

```

### Filtros en matrices

Filtros en matrices 

```{r}
mimatriz[3, 4] # Filtros de elementos
mimatriz[, 5] # Filtro de columna
mimatriz[, -c(2, 4)] # Filtro quitando columnas 2 y 4
```

Las funciones cbind() y rbind() permiten cosntruir matrices a partir de vectores

rbind() une vectores por filas (row)

```{r}
idalumno<-1:6
calificacion<-c(90,92,89,69,70,90)
matriz1<-rbind(idalumno,calificacion)

```

Por su parte, cbind une vectores por columnas (col)
```{r}
alumno7<-c(7,80,6)
alumno8<-c(8,90,6)

matriz2<-cbind(alumno7,alumno8)
matriz2
```

# 5. Arrays o arreglos

Un arreglo es una matriz de varias dimensiones con información numérica, alfanumérica o lógica. Para construir una arreglo se usa la función array( ).

```{r}
miarray <- array(data=letters[1:16], dim=c(2, 4, 2))
miarray
```

Convirtamos un vector en un array con la función dim()

```{r}
calif<-rnorm(24,90,5) # Vector aleatorio
calif
dim(calif) # No tiene dimensiones
dim(calif)<-c(6,4) #Le doy dimensiones
calif
```

# Ejercicios

1. Construya una matriz de 10×10   con los primeros 100 números positivos pares.
2. Construya una matriz identidad de dimension 3×3. Recuerde que una matriz identidad tiene sólo unos en la diagonal principal y los demás elementos son cero.
3. ¿Cuál es el error al correr el siguiente código? ¿A qué se debe?

edad <- c(15, 19, 13, NA, 20)
deporte <- c(TRUE, TRUE, NA, FALSE, TRUE)
comic_fav <- c(NA, 'Superman', 'Batman', NA, 'Batman')
matrix(edad, deporte, comic_fav)

4. Corrija el error y filtre las filas que tengan información completa.

# 4. Data frame o marco de datos

Los **Data frame** son uno de los objetos más utilizados porque permite agrupar vectores con información de diferente tipo (numérica, alfanumérica o lógica) en un mismo objeto, la única restricción es que los vectores deben tener la misma longitud.

Para crear un marco de datos se usa la función data.frame( )

```{r}
edad <- c(15, 19, 13, NA, 20)
deporte <- c(TRUE, TRUE, NA, FALSE, TRUE)
comic_fav <- c(NA, 'Superman', 'Batman', NA, 'Batman')
mimarco <- data.frame(edad, deporte, comic_fav)
mimarco

```
# 4. Data frame o marco de datos

```{r}
miDf01 <- data.frame(
  numbers = c(1, 2, 3, 4), 
  logicals = c(TRUE, TRUE, FALSE, TRUE), 
  characters = c("a", "b", "c", "d")
)
print(miDf01)
```

# Filtros en data frame

Para filtrar en marcos de datos se puede usar el operador $ (filtra un vector), corchetes simples [] (como df) o corchetes dobles [[]]

```{r}
mimarco$deporte #se filtra la variable deporte
mimarco[, 2]
mimarco[["deporte"]]
```

Para extraer un data frame con algunas variables

```{r}
mimarco[c("deporte", "edad")]
```

### Función subset

Para extraer partes de un marco de datos se puede utilizar la función subset(x, subset, select)

```{r}
subset(mimarco, subset=deporte == TRUE) # Quienes practican deporte


```

```{r}
subset(mimarco, subset=edad >= 17) #Mayores de 17 años

subset(mimarco, subset=edad < 20, select=c('deporte', 'comic_fav')) #deporte y comic de los menores de 20 años 
```

# 5. Listas 

Las listas son otro tipo de objeto muy usado para almacenar objetos de diferente tipo.

La instrucción para crear una lista es list( ).

```{r}
mivector <- runif(n=5)
matriz2 <- matrix(data=1:10, ncol=5)
milista <- list(E1=mivector, E2=matriz2, E3=mimarco)

```

```{r}
milista
```

```{r}
milista <- list(E1=mivector, E2=matriz2, E3=mimarco)
milista[[3]][,2]
milista$E3[3]
```

# Ejercicios

1. Cosntruya un data frame con 10 observaciones y las siguientes variables: nombre, edad, nivel de escolaridad.
