---
title: "Importación de datos y gráficos (librería base)"
author: "Julián López Hernández"
output: html_document
---

# Importación de datos

Para importar datos es importante definir un directorio de trabajo, esto es, definir la carpeta de trabajo donde podemos acceder a las bases de datos.

Llamamos la librería readr que nos permite leer documentos en texto plano .csv

```{r}
library(readr)
setwd("C:/Users/Julian/Desktop/Diplomado/Bases")
list.files()
BTC<- read_csv("Historico del Bitcoin (BTC).csv")

```

Podemos establecer directorio de manera manual con el código setwd(choose.dir())

Exploremos la base

```{r}
names(BTC)
head(BTC)
summary(BTC)
str(BTC)
```

Para evitar problemas con las variables, usemos nombres sencillos
```{r}
nombres<-c("Fecha","Ultimo","Apertura","Maximo","Minimo","Volumen","Var")
colnames(BTC)<-nombres
names(BTC)
```
Creo una columna para numerar las observaciones
```{r}
BTC$numeracion<-1:207
```

Organicemos temporalmente nuestra base

```{r}
library(dplyr)
BTC<-arrange(BTC,desc(numeracion))
View(BTC)
```


# Eploración gráfica

La librería base de R permite realizar diferentes gráficos. En R tenemos tres tipos de gráficos:

1. Alto nivel: funciones que crean un nuevo gráfico
2. Bajo nivel: añaden información a un gráfico
3. Interactivas: funciones que permiten interactuar con gráficos (otras librerias)

#Gráficos de alto nivel

La función genérica para graficar es la función plot. Dependiendo de la naturaleza de los objetos, el gráfico se construirá 

Dos vectores numéricos producen un gráfico de dispersión
```{r}
plot(BTC$Maximo,BTC$Minimo, ylab = "Mínimo", 
     xlab = "Máximo", main = "Cotización Bitcoin")
```

Un vector produce una dispersión indexada. En esta ocasión el gráfico lo cambiamos para que aparezca en formato lineas con el argumento type
```{r}
plot(BTC$Ultimo, xlab = "Observaciones", 
     ylab = "Cierre", type = "l")
```
 
Si el gráfico es una serie de tiempo genera un gráfico temporal. Para ello construyamos la serie de tiempo

```{r}
bitcoin.ts<-ts(BTC$Ultimo, frequency = 365,start = c(2022,01,01))
class(bitcoin.ts)
plot(bitcoin.ts)
```

Si es un factor genera un gráfico de caja y bigotes. Para ello utilicemos una base dentro de R.

```{r}
str(iris)
plot(iris$Species,iris$Sepal.Length)
```

```{r}
BTC$rent<-0
BTC$rent[BTC$Var<0]<-"Perdidas"
BTC$rent[BTC$Var>0]<-"Ganancias"

class(BTC$rent)


```
Grafiquemos este vectos categórico que hemos creado
```{r}
boxplot(BTC$Ultimo~BTC$rent, ylab = "Precio de cierre", xlab = "Rentabilidad")

```

Si es un data frame crea una correlación de variables

```{r}
plot(BTC)
```

También podemos usar prefijos para sugerir un tipo de gráfico

Usamod barplot() para realizar diagrama de barras

```{r}
barplot(table(BTC$rent), ylab = "Frecuencia")
```
Para gráficos de cajas y bigotes usamos el comando boxplot()

```{r}
boxplot(BTC$Ultimo, horizontal=T, notch=T, col = "orange", border = "black", main="Boxplot, precio de cierre Bitcoin (2022)")
stripchart(BTC$Ultimo, method="jitter",
            pch=19, add = T, col = "red") #Nivel bajo
```

```{r}
boxplot(BTC$Ultimo~BTC$rent, notch=T, col=4:5, main="Rentabilidad", ylab = "Cierre BTC", xlab = "Rentabilidad")
stripchart(BTC$Ultimo~BTC$rent,method="jitter",
           pch=19, add=T, vertical=T, col=2:3)

```

Podemos realizar gráficos de pruebas de normalidad

```{r}
qqnorm(BTC$Ultimo)
qqline(BTC$Ultimo)
```

También histogramas para variables cuantitativas


```{r}
hist(BTC$Ultimo)
hist(BTC$Ultimo, breaks =4)
```

# Gráficos de bajo nivel

Estas funciones añaden información adicional a los gráficos, por tanto requieren que ya haya un gráfico creado

Añadir lines o puntos: lines() y points()

```{r}

plot(BTC$Ultimo, type="h", col="orange")
lines(BTC$Ultimo, col="red")
text(50,20,"cierre Bitcoin")
points(BTC$Apertura, col="purple")
```

Añadir texto

```{r}
plot(1:10,1:10, type = "l")
text(5,9,"Aqui podemos insertar mensaje")
```

La función abline()
```{r}
plot(BTC$Ultimo, type = "l")
abline(h=mean(BTC$Ultimo), v=180)
```

Añadir titulos con la función title()

```{r}
plot(BTC$Ultimo, type = "l")
title("Bitcoin 2022","Histórico de cotización")
axis(side = 1)
```

Finalmente, podemos dividir la pantalla para tener varias gráficas en una

Dependiendo del byrow es como va a rellenar: si por filas o por columnas
```{r}
layout(matrix(c(1,2,3,3),nrow = 2,byrow = T))
layout.show(3)

plot(BTC$Ultimo, type = "l", main = "Cotización Bitcoin (2022)")
hist(BTC$Ultimo, col = heat.colors(7), main = "Distribución (2022)")
boxplot(BTC$Ultimo~BTC$rent, notch=T, col=4:5,
        horizontal=T, main="Boxplot")
stripchart(BTC$Ultimo~BTC$rent,method="jitter",
           pch=19, add=T, horizontal=T, col=2:3)
```

Podemos también diferenciarlo

```{r}

plot(diff(BTC$Ultimo), type = "l") #Primera diferencia
plot(diff(log(BTC$Ultimo)), type="l") #Primera diferencia logaritmica
plot(diff(log(BTC$Ultimo),lag=12), type="l",)
```



